【裁判字號】    92,訴,57
【裁判日期】    920527
【裁判案由】    廢棄物清理法
【裁判全文】
高雄高等行政法院判決                              九十二年度訴字第五十七號
                              .
    原      告  財政部國有財產局臺灣南區辦事處
    代  表  人  甲○○  處長
    訴訟代理人  乙○○
                戊○○
    被      告  高雄市政府環境保護局
    代  表  人  丙○○  局長
    訴訟代理人  丁○○
右當事人間因廢棄物清理法事件，原告不服高雄市政府中華民國九十一年十二月二十
三日高市府訴三字第０九一００六四一二二號訴願決定，提起行政訴訟。本院判決如
左：
    主  文
原告之訴駁回。
訴訟費用由原告負擔。
    事  實
壹、事實概要：
緣被告所屬鹽埕區清潔隊查報人員於民國（下同）九十一年八月二十三日執行巡查時
，於當日十四時二十五分左右，查獲由原告所管理位於高雄市○○區○○段四八五之
三地號之國有土地上（即高雄市○○○路與七賢三路口空地），堆置廢棄物未加清理
，造成環境髒亂，乃拍照存證且依法告發，並於九十一年九月二十三日以高市環局廢
處字第００九０五二號處分書科處原告罰鍰新台幣（下同）一千五百元，並限期於九
十一年十月十五日前完成改善。原告不服，提起訴願，經遭決定駁回，遂提起本件行
政訴訟。
貳、兩造之聲明：
一、原告聲明求為判決：
（一）訴願決定及原處分均撤銷。
（二）訴訟費用由被告負擔。
二、被告聲明求為判決：
（一）原告之訴駁回。
（二）訴訟費用由原告負擔。
參、兩造主張之理由：
一、原告起訴意旨略以：
（一）土地或建築物與公共衛生有關者，由所有人、管理人或使用人清除之，廢棄物
      清理法第十一條第一款定有明文。原告為高雄市○○區○○段四八五之三地號
      之國有土地之管理機關，本於管理權責，於接獲被告告發單後，原告隨即派員
      勘查，始發現該地遭「大慶五金行」堆置雜物，原告即令該行儘速清除，惟仍
      遭被告為罰鍰之處分。系爭國有土地原為經濟部管理之土地，且於八十九年四
      月至九十年六月間出租予大慶五金行使用，而大慶五金行於租期屆滿後，遲未
      將該地回復原狀返還於原管理機關，現仍無權佔用中，嗣原告於九十年十一月
      二十六日接管該地時，並不知該地上仍置有雜物，直至接獲被告之告發單時，
      始知上情，並轉請大慶五金行儘速清除，故原告已善盡管理維護之作為義務。
（二）查廢棄物清理法第十一條第一款明文規定「土地所有人、管理人或使用人」，
      並未將其中「使用人」之範圍，區分為「有使用權限」或「實際使用行為人」
      ，訴願決定在無任何依據下，即自行將該條限縮解釋為「有使用權限」，其已
      違反法條文字解釋之原則。
（三）又廢棄物清理法第十一條第一款條文規定處罰之對象為土地所有人、管理人「
      或」使用人，其文字用「或」字，意即行政機關究應處罰土地所有人或使用人
      ，應為適當、合理之裁量，並非容許行政機關得恣意選擇處罰之對象，擇一處
      罰或兩者皆予處罰，且基於行政罰係以行為人為處罰對象之原則，對行為人以
      外之人科處行政罰，則為例外，且「大慶五金行」係本於租賃關係使用該地，
      其不僅為「行為人」亦為被告所認「有使用權限」者，故被告實應本於職權，
      就「大慶五金行」堆置雜物之違規行為加以取締處罰，始為合法。
（四）被告九十一年九月二十三日高市環局廢處字第００９０５２號處分單所載違反
      地點「高雄市鹽埕區○○○路、公園二路口」，顯已違反行政程序法第五條「
      行政行為之內容應明確」之規定，故該處分應予撤銷。
（五）依行政程序法規定，行政機關作成限制或剝奪人民自由或權利之行政處分前，
      除應通知處分相對人陳述意見，或決定舉行聽證者外，應給予該處分相對人陳
      述意見之機會。然查被告於作成處分前，並未給予原告陳述意見之機會，其已
      違反「正當行政程序」原則。
二、被告答辯意旨略謂：
（一）依據廢棄物清理法第十一條第一款之規定，土地或建築物上之一般廢棄物與公
      共衛生有關者，由所有人、管理人或使用人清除之。核其意，旨在課予所有人
      、管理人或使用人清除其所經管或使用土地或建築物上與公共衛生有關之一般
      廢棄物之作為義務，故本條所規範之對象為對於土地或建築物具有實際管理或
      使用權限者為限。本件原告乃依財政部國有財產局各地區辦事處組織通則所設
      置之行政機關，掌理所轄區域範圍內國有財產之清查、管理、處理等事項，是
      乃系爭國有土地之管理機關，依法即負有對該地為有效管理與維護之作為義務
      ，易言之，除應防免該地遭受廢棄物之污染外，另如該地有遭受廢棄物棄置之
      情事時，並應本於管理維護之職責予以排除。依據採證照片顯示，系爭土地上
      堆置有大量廢棄物，且就其堆置之外觀視之，非屬新堆置之廢棄物，故為被告
      查獲並告發時，該違規事實已存在多時，對環境已造成損害，則原告顯未善盡
      對系爭土地管理維護之責，又於系爭土地遭廢棄物堆置時亦未將之清除，任其
      對環境及公共衛生造成危害，其違反作為義務之違規事實至為明確，依法當予
      處罰，原告雖主張系爭土地於八十九年四月至九十年六月間出租予大慶五金行
      ；惟被告稽查時間為九十一年八月二十三日，當時系爭土地早已非大慶五金行
      所承租，是以被告依法告發處分原告，尚無違誤，原告以不知系爭土地上有廢
      棄物為由置辯，無足可採。嗣原告雖於告發後加以督促實際行為人清除改善，
      然其僅為事後之改善措施，應為得否依首揭廢棄物清理法第五十條規定按日連
      續處罰之範疇，而與本案違規事實及違規行為之認定處罰無涉。
（二）再者，本案違反地點之系爭國有土地既屬原告所管有，按土地與公共衛生有關
      者，其一般廢棄物由土地所有人、管理人或使用人清除，廢棄物清理法第十一
      條第一款定有明文，已如前述。即對於與公共衛生有關土地之一般廢棄物，法
      律責由土地所有人、管理人或使用人負責清除，渠等亦應善盡維護管理之責，
      以免土地遭他人傾倒棄置廢棄物，造成環境污染。土地所有人、管理人或使用
      人對於土地之一般廢棄物未予清除者，執行機關即得依廢棄物清理法規定予以
      處罰。再者，行政罰固以處罰行為人為原則，處罰行為人以外之人為例外，惟
      當以違反同一行政義務為前提，始有上開原則之適用（最高行政法院九十年度
      判字第二○九一號判決復可參照）。準此，原告所違反者，係廢棄物清理法第
      十一條第一款及第五十條第一款「應為而不為」之作為義務；而實際行為人所
      違反者乃同法第二十七條各款及第五十條第三款「不應為而為」之禁止義務，
      二者所違反之行政義務並不相同，因此被告依法原即得分別予以處罰，自不生
      受處分人優先順位之疑義。亦即廢棄物清理法第二十七條各款才是處罰行為人
      ，係屬行為罰之性質，而同法第十一條第一款則是課予土地所有人以作為義務
      ，係對違反義務之土地所有人、使用人或管理人之制裁，二者性質迥不相同。
      在本案情形，堆置雜物之行為人固應依違反同法第二十七條第三款規定處罰，
      但其並非土地之管理人或使用人，無同法第十一條之適用，而原告乃系爭土地
      之管理機關，對於土地未加管理維護，且未清理土地上之廢棄物，影響公共衛
      生，當依本法第十一條第一款及第五十條第一款處罰，促土地管理人善盡管理
      及清除之義務，以維公共衛生，方符立法意旨，否則廢棄物清理法第十一條第
      一款之規定勢將成為具文。從而，原告稱應就大慶五金行堆置雜物之違規行為
      加以取締處罰，始為正途等語，毋寧係出於對法令之誤會。
    理  由
一、按「一般廢棄物，除應依下列規定清除外，其餘在指定清除地區以內者，由執行
    機關清除之：一、土地或建築物與公共衛生有關者，由所有人、管理人或使用人
    清除。‧‧‧」、「有下列情形之一者，處新臺幣一千二百元以上六千元以下罰
    鍰。經限期改善，屆期仍未完成改善者，按日連續處罰：一、不依第十一條第一
    款至第七款規定清除一般廢棄物。‧‧‧」廢棄物清理法第十一條第一款、第五
    十條第一款分別定有明文。
二、經查，原告所管理位於高雄市○○區○○段四八五之三地號之國有土地上（即高
    雄市○○○路與七賢三路口空地），有堆置廢棄物未加清理以致影響環境之情形
    ，於九十一年八月二十三日為被告所屬清潔隊查報人員執勤巡察時所發現，乃當
    場拍照存證及依法告發，並於九十一年九月二十三日以高市環局廢處字第００九
    ０五二號處分書，除科處原告罰鍰一千五百元外，並限期於九十一年十月十五日
    前改善完畢等情，為兩造所不爭執，並有存證照片二張、高雄市九十一年八月二
    十六日字第Ｅ一四八一三二號違反廢棄物清理法案件告發單影本、被告九十一年
    九月二十三日高市環局廢處字第００九０五二號處分書影本附卷可稽，洵堪信實
    。
三、原告雖主張：系爭國有土地曾出租予大慶五金行使用，而大慶五金行於租期屆滿
    後，現仍無權佔用中，廢棄物應係大慶五金行所棄置，原告並不知系爭土地置有
    廢棄物，於接獲被告之告發單時已轉請大慶五金行儘速清除，原告已善盡管理維
    護之作為義務；又基於行政避免恣意及行政罰係以行為人為處罰對象之原則，被
    告不應以原告為裁罰對象，而應對大慶五金行加以取締處罰；又被告九十一年九
    月二十三日高市環局廢處字第００９０５２號處分單所載違反地點「高雄市鹽埕
    區○○○路、公園二路口」，顯已違反行政程序法第五條「行政行為之內容應明
    確」之規定，另依行政程序法規定，行政機關作成限制或剝奪人民自由或權利之
    行政處分前，除應通知處分相對人陳述意見，或決定舉行聽證者外，應給予該處
    分相對人陳述意見之機會，然查被告於作成處分前，並未給予原告陳述意見之機
    會，其已違反「正當行政程序」原則，是被告之處分於法顯有違誤云云。
四、惟按，觀諸首揭廢棄物清理法第十一條第一款、第五十條第一款規定之內容可知
    ，於與公共衛生有關之土地內，若有廢棄物而土地所有人、管理人、使用人未加
    以清除，行政機關即應裁處土地所有權人、管理人及使用人，而不論廢棄物是否
    由土地所有權人、管理人或使用人之行為所造成，此不僅從前開規定之文句結構
    可推知此一結論，亦與現代環境保護法上干預行政責任人之法理若合符節。蓋衡
    諸一般經驗法則與論理法則，土地侵害者與土地權利者常非同一人，是若法律僅
    欲處罰實際侵害行為者，殊無必要另外規範土地所有權人、管理人或使用人亦為
    處罰對象，足證土地所有人、管理人、使用人縱非實際行為者，亦有可能因其管
    理之土地範圍遭受破壞而受歸責。申言之，現代社會發展多元，危害、干擾公共
    秩序、環境之類型亦種類繁多，行政機關為盡其所能達成排除危害、預防危害以
    達成維護公共秩序的行政任務，在理論上，不應有漏洞存在，故除可動用公權力
    機關本身之力量外，有時亦得要求人民負擔之，只要人民所增加之負擔，並未逾
    越合理限度，亦為法所許，因此，人民如因其本身行為導致干擾或危害之發生，
    當負有責任自不待言，而純粹之不作為亦有成為行政法上行為人之可能，此即所
    謂「狀態責任」。茲所謂「狀態責任」者，實係以具備排除危害可能性為重要考
    量，而物之所有人、管理人、使用人對物的狀態原則上應係最為明瞭把握而能排
    除危害者，是物之所有人、管理人、使用人在干預行政法上是否成為責任人的判
    斷，係以個人社會表現為判斷標準，苟有違反狀態即應負責，例如土地遭人傾倒
    廢棄物，該土地所有人、管理人、使用人事實上雖並非行為人，也未同意傾倒，
    但仍有狀態責任，必須擔負排除危害的責任。所有人、管理人、使用人均為狀態
    責任人，其並非因與危害之發生有因果關係而負擔責任，而是因為對發生危害之
    物有事實管領力而負責，故稱之為「狀態責任」（參見黃啟禎，干涉行政法上責
    任人之探討，收錄於當代公法新論（中），翁岳生教授七秩誕辰祝壽論文集，二
    ０Ｏ二年七月，頁二九五以下；及李惠宗，行政法要義，八十九年九月初版，頁
    五一Ｏ）。又狀態責任之課與，其理由無非因土地資源既為人民生存條件所不可
    或缺，並具有易破壞性及不易回復性等特質，自應以永續使用為維護保育目標，
    土地所有人、管理人、使用人既享有土地使用之利益，即應負擔社會義務（參看
    德國基本法第十四條第二項），承擔適時排除對土地危害之責任，而不應存有對
    其土地遭受破壞之可能性可予袖手旁觀之誤解。基於行政機關人力物力之侷限性
    、土地之有限性、生活環境之易破壞性與難以回復性，乃有必要課予土地所有人
    、管理人、使用人維持土地秩序之狀態責任，尤其於行為人不明時，「狀態責任
    」之課與更屬維護土地環境不可避免之手段。準此，依據前開廢棄物清理法第十
    一條第一款、第五十條第一款之規定，課予所有人、管理人或使用人對土地一定
    之維護義務，並對未為積極作為之土地所有人、管理人、使用人加以科罰，以符
    合環境保護之目標，於法並無不合，合先敘明。
五、次按，國有財產法第十二條規定：「非公用財產以財政部國有財產局為管理機關
    ，承財政部之命，直接管理之。」又按財政部國有財產局組織條例第十一條規定
    ：「本局得視業務需要，於重要地區設辦事處，其組織以法律定之。」復按財政
    部國有財產局各地區辦事處組織通則第三條第二款：「各地區辦事處承國有財產
    局之命，掌理轄區內下列事項：‧‧‧二、國有財產之管理事項。‧‧‧。」是
    系爭國有土地既係屬非公用之國有財產，依前開規定，原告對於系爭土地確有掌
    理管理事項之權責，易言之，原告應屬系爭土地之管理人。則原告既係系爭土地
    之管理人，依前揭說明，原告自係屬首揭廢棄物清理法第十一條第一款、第五十
    條第一款規定課與「狀態責任」之對象，原告對於系爭土地負有維持其環境之作
    為義務，若有違反作為義務之情事時，當為廢棄物清理法第五十條第一款科罰之
    對象，易言之，原告若有違反該維護義務，即使非積極作為而係消極不作為，亦
    應受罰。經查，系爭土地係於八十九年四月一日起至九十年六月三十日間由大慶
    五金行向原告承租，被告所屬鹽埕區清潔隊查報人員於九十一年八月二十三日執
    行巡查時，系爭土地上確堆置廢棄物未加清理，造成環境髒亂等情，為兩造所不
    爭執，並有被告存證照片兩張、經濟部空地租賃契約影本一份附於原處分卷可憑
    ，是被告所屬鹽埕區清潔隊查報人員於九十一年八月二十三日前往稽查時，當時
    系爭土地已非大慶五金行所承租，原告自仍負有將系爭土地廢棄物加以清除之作
    為義務，是原告自不得僅以通知大慶五金行儘速清除系爭土地上廢棄物，而冀圖
    免其維持系爭土地環境之作為義務，而原告既未清理系爭土地上之廢棄物以盡保
    持系爭土地環境之作為義務，則被告依首揭廢棄物清理法第十一條第一款、第五
    十條第一款規定對原告裁罰，並其命限期改善完畢，於法自無不合。
六、復按「人民違反法律上之義務而應受行政罰之行為，法律無特別規定時，雖不以
    出於故意為必要，仍須以過失為其責任條件。但應受行政罰之行為，僅須違反禁
    止規定或作為義務，而不以發生損害或危險為其要件者，推定為有過失，於行為
    人不能舉證證明自己無過失時，即應受處罰。」亦經司法院釋字第二七五號解釋
    有案，是行政罰之責任條件，於「不服從犯」係採推定過失責任，即依法有作為
    或不作為義務，一經違反，即構成行政罰之要件，不以發生損害或危險之結果者
    ，舉證責任係從主管機關轉換為行為人負擔（參見吳庚，行政法之理論與實用，
    增訂七版，二ＯＯ一年七月，頁四四六）。另查，原告為系爭土地之管理人，依
    首揭廢棄物處理法第十一條第一款規定，對於系爭土地既負有維護義務，卻任他
    人於系爭土地上確堆置廢棄物未加清理，造成環境髒亂等情，其不作為除已違反
    前開土地維護義務，於其主觀責任上，縱無故意責任，亦應負過失之咎，況原告
    復未提出其他確切證據以資證明對前開未清除廢棄物之事實並無過失，依前開司
    法院釋字第二七五號解釋，原告對於未清除系爭土地上廢棄物之違章事實，自難
    辭其行政上之過失責任，是被告依據廢棄物清理法第五十條第一款規定對原告加
    以裁罰，於法並無違誤。原告主張：系爭國有土地曾出租予大慶五金行使用，廢
    棄物應係大慶五金行所棄置，原告於接獲被告之告發單時已轉請大慶五金行儘速
    清除，原告已善盡管理維護之作為義務，又基於行政避免恣意及行政罰係以行為
    人為處罰對象之原則，被告不應以原告為裁罰對象，而應對大慶五金行加以取締
    處罰云云，洵屬無據，應不足採。
七、再查，被告九十一年九月二十三日高市環局廢處字第００９０５２號處分單已明
    確載明違反地點為「高雄市鹽埕區○○○路、公園二路口」，尚與行政程序法第
    五條「行政行為之內容應明確」之規定無違。末查，被告於對原告為本件之科罰
    時，先於九十一年九月十一日寄發予原告違反廢棄物清理法案件告發單，經原告
    於同年月十九日以臺財產南改字第０９１００２９６０１號函陳述意見後，被告
    始於同年月二十三日以高市環局廢處字第００９０５２號處分單科罰原告，是被
    告於本件處分前，顯已依行政程序法第一百零二條之規定給予原告陳述意見之機
    會。從而原告主張被告九十一年九月二十三日高市環局廢處字第００９０５２號
    處分單所載違反地點「高雄市鹽埕區○○○路、公園二路口」，顯已違反行政程
    序法第五條「行政行為之內容應明確」之規定；另依行政程序法規定，行政機關
    作成限制或剝奪人民自由或權利之行政處分前，應通知處分相對人陳述意見，惟
    被告於作成處分前，並未給予原告陳述意見之機會，其已違反「正當行政程序」
    原則云云，亦屬無憑。
八、綜上所述，被告對原告未盡維護系爭土地環境之違章行為，除科處罰鍰一千五百
    元外，並限期於九十年十月十五日前改善完畢，揆諸上開規定及說明，並無違誤
    ，訴願決定予以維持，亦無不合。本件原告之訴，為無理由，應予駁回。
據上論結，本件原告之訴為無理由，爰依行政訴訟法第一百九十五條第一項後段、第
九十八條第三項前段，判決如主文。
中      華      民      國    九十二    年      五      月    二十七    日
                              高雄高等行政法院第二庭
                                          審判長法官  呂佳徵
                                          法      官  蘇秋津
                                          法      官  林勇奮
右為正本係照原本作成。
如不服本判決，應於判決送達後二十日內向本院提出上訴書狀，其未表明上訴理由者
，應於提起上訴後二十日內向本院提出上訴理由書（須按對造人數附繕本）；如於本
判決宣示或公告後送達前提起上訴者，應於判決送達後二十日內補提上訴理由書（須
附繕本）。未表明上訴理由者，逕以裁定駁回。
提起上訴應預繳送達用雙掛號郵票七份（每份三十四元）。
中      華      民      國    九十二    年      五      月    二十七    日
                                          法院書記官  黃玉幸


司法院資訊處製作；財團法人民間司法改革基金會備份。
